【裁判字號】    89,訴,1471
【裁判日期】    900308
【裁判案由】    工商登記
【裁判全文】
臺北高等行政法院判決                            八十九年度訴字第一四七一號
                              .
    原      告  彭英明即明屋商行
    被      告  臺北縣政府
    代  表  人  蘇貞昌縣長）.
    訴訟代理人  甲○○
                丙○○
                乙○○
右當事人間因工商登記事件，原告不服台灣省政府中華民國八十九年七月二十七日八
九府訴二字第一二六五六○號訴願決定，提起行政訴訟。本院判決如左：
    主  文
原告之訴駁回。
訴訟費用由原告負擔。
    事  實
甲、經過事實摘要：
  壹、行政處分之特定：
    一、作成之機關：台北縣政府
    二、作成之案號：八九北府建管字第一四一九四八號
    三、作成之時間：八十九年四月二十日
    四、行政處分之內容：
      Ａ、認定之事實：
        １、原告自民國（下同）八十三年十月十五日起，經核准在台北縣土城市○
            ○路一○六號一樓經營明屋商行，領有北縣商聯甲字第○九三一三四號
            營利事業登記證，核准經營項目為(1)五金零售業(2)家庭日常用品零售業
            (3)書籍文具零售業(4)玩具娛樂用品零售業。
        ２、其後於八十九年四月六日經被告機關聯合查報小組在上址查獲原告擺設
            五檯電動玩具，並處在插電狀態下，而供三名不詳姓名之人把玩。
        ３、被告因此認定原告有經營登記範圍以外之電子遊戲場業務。
      Ｂ、認定事實之證據：
        １、書證：台北縣政府聯合查報小組八十九年月四月六日稽查電子遊戲場業
                  紀錄表。
      Ｃ、適用之法令：
        １、法律條文：
          I、商業登記法第八條第三項：
              商業不得經營其登記範圍以外之業務。
          II、商業登記法第三十三條第一項：
              違反第八條第三項規定者，其商業負責人處新台幣一萬元以上三萬元
              以下罰鍰，並由主管機關命令停止其經營登記範圍外之業務。
      Ｄ、行政處分之規制內容：
        １、命令原告停止營業。
        ２、處罰鍰新台幣（下同）三萬元
  貳、原告受侵犯之權利：財產權
乙、兩造聲明：
  壹、原告訴之聲明：
      求為判決撤銷原處分（含訴願決定）。
  貳、被告訴之聲明：
      求為判決駁回原告之訴。
丙、原告指摘「行政處分具有違法性」部分，二造之主張：
  壹、原告方面：
    一、事實認定違反證據法則而違法，其擺設電動玩具僅屬「促銷性質」，非屬「
        營利行為」：
      Ａ、原告擺設前開電動玩具之前因後果如下：
        I、原告自八十三年十月十五日起在上址開業，所營事業實乃小本經營，原
            本就獲利不高，終日汲汲營營者，率皆蠅頭小利，勉強僅夠全家溫飽，
            是原告早就想棄之而後快。然而，一來礙於另謀出路不易，二來顧及一
            家老小嗷嗷待哺者眾，只好硬著頭皮繼續苦撐。
        II、近年來，因為經濟不景氣日愈嚴重，加以週邊大型量販商場，復挾其龐
            大之物力、財力，進行削價、折扣、摸彩及贈送禮品等各項促銷活動，
            搶占傳統零售商市場，以致原告所營明屋商行之商務更是每下愈況，幾
            已面臨倒閉之命運。
        III、原告為救亡圖存，不得已乃有樣學樣，託人代覓得數檯小彈珠類型之玩
            具檯擺設於店內，俾供顧客消遣把玩，冀能藉此吸引顧客上門消費，且
            可延長顧客留店時間，同時聚集人潮而帶動買氣。
        Ⅳ、惟原告對該等機其之功能一竅不通，不知其每日耗電量多寡，故每日只
            敢提供其中一檯電動玩具供顧客消遣。
      Ｂ、八十九年四月六日台北縣政府聯合查報小組人員，突至上址稽查，見店內
          擺設五檯電動玩具，僅據當場有三名消費者正把玩電玩一節，疏未詳細審
          酌現場實況據實登載，以致誤將非營利性之促銷噱頭，逕解為商業之營利
          事務，據以製作稽查記錄表，並喝令原告簽名「證明本人在場」云云，事
          後又謂該記錄表所載乃經原告「親閱確認無訛」，憑以裁罰原告，亦有未
          洽。
      Ｃ、蓋依現場僅有部分檯電動玩具通電開機（並非全部）、且該消費者並無付
          費（機具結構須先投入代幣始可啟動，但因消費者所使用代幣乃由原告免
          費提供，故實為免費），及消費者乃係依照其實際購物金額每百元換取乙
          次把玩機會等情，顯見原告擺設該等電玩之目的僅止於促銷其他商品，就
          該等電玩之施設並無獲利，其非屬商業行為，彰彰甚明。
      Ｄ、被告機關聯合查報小組人員未予詳載細究，被告復未察查明晰，竟遽憑前
          揭錯誤事實，科以行政罰緩，實難謂適法。
    二、法律適用違背法令（誤引商業登記法而未適用正確之營業稅法來課處行政罰
        ）：
      Ａ、按現行商業登記法第二條規定，所稱商業，謂以營利為目的，以獨資或合
          夥方式經營之事業。
      Ｂ、商業登記法第四條第一項第四款則規定，合於中央主管機關所定之其他小
          規模營業標準之小規模商業，得免依該法申請登記。現行商業登記法施行
          細則第三條規定，商業登記法第四條第一項第四款所稱小規模營業標準，
          係指每月銷售額未達營業稅課徵起徵點而言。
      Ｃ、而按財政部7.台財稅第000000000號令，特就小規模營業人
          營業稅起徵點規定，買賣業第一欄之營業，台灣省地區（不合直轄市部分
          ）之起徵點，自七十六年七月份起為每月銷售額五萬元，自七十七年七月
          份起則為每月銷售額六萬元。
      Ｄ、然新修訂營業稅法施行細則第九條規定，營業稅法所稱小規模營業人，指
          規模狹小，交易零星，每月銷售額未達使用統一發票標準之營業人。統一
          發票使用辦法第四條第一款規定小規模營業人得免用或免開統一發票。
      Ｅ、復按經濟部5.商字第一五一八七號函示「商業會計法第六十九條第二
          項所謂小規模之合夥或獨資商業，其標準前經本部呈奉行政院核定（經濟
          部六十年二月十一日商○四七八七號令）以登記資本額五萬元以下之合夥
          或獨資商業得不適用本法之規定，此外均應全面實施。」是依法律解釋之
          一貫性理論，台灣省地區之營利事業，應依商業登記法辦理商業登記者，
          以登記資本額超過五萬元而每月銷售額為六萬元以上者為限。
      Ｇ、原告所營明屋商行登記資本額係五萬元，按依前揭規定即不適用商業登記
          法諸規定，亦無所謂「經營登記範圍以外之業務」之可言，究其性質僅係
          因營業登記事項有變更，竟疏未檢同相關證件辦理變更登記，依營利事業
          登記規則第十條規定，應依營業稅法第四十六條規定處五百元以上五千元
          以下罰緩而已。
      Ｈ、被告以原告違反商業登記法第八條第三項規定，逕依同法第三十三條第一
          項規定，料處原告罰緩三萬元整，顯然違反依法行政之法則，該行政處分
          即難謂無瑕疵，殊應予以撤銷。
  貳、被告方面：
    一、就原告主張「事實認定違法」部分之反駁：
      Ａ、被告聯合查報小組於八十九年四月六日至前開地址查察，查獲現場擺設彈
          珠台五台插電營業且有三位不特定成人士正把玩中，原告雖領有被告核發
          之北縣商聯甲字第○九三一三四號營利事業登記證「營業項目：五金零售
          業、家庭日常用品零售業：．．．玩具娛樂用品零售業（賭博性色情性電
          動玩具除外）（玩具槍除外）（現場不供遊樂）」，卻經營登記範圍外之
          「電子遊戲場業」業務，即依據現場實際狀況製作現場紀錄表，經審核其
          違法事實至為明確，違反商業登記法部份爰依同法第三十三條第一項規定
          ，命令停止經營登記範圍外之業務，並處罰鍰三萬元。
      Ｂ、原告陳述「．．．擺設該等電玩之目的僅止於做為促銷商品方式，非屬商
          業行為．．．」，查被告稽查該商號當時現場有三位消費者把玩，經詢問
          其把玩方式，據稱硬幣係向櫃檯換取，且其中一位曾承認以多次來該店把
          玩，每次依自己欲把玩之次數投入等值之硬幣，分數未達所押之比例得分
          ，即被機檯吃掉，如超過所押之分數即累積可繼續把玩，直至玩完為止。
          今原告辯稱以「免費提供，並無獲利為說詞」係原告觸犯商業登記法受罰
          後，卻以此為卸責避罰說詞，無足採酌。況且當日原告親閱該記錄表後亦
          未於當場提出異議，並親自簽名捺印確認無訛。
      Ｃ、商業登記法第四條第一項第四款所定：合於中央主管機關所定之其他小規
          模營業標準者；按商業登記法第四條所稱之「小規模營業標準」及依同法
          施行細則第三條規定，係指每月『銷售額』未達營業稅課徵起徵點而言。
          又依據財政部七十六年七月二十四日﹝七十六﹞台財稅字第七六一一八七
          九九六號函發布之「小規模營業人營業稅起徵點」之規定，其起徵點為六
          萬元，亦即『營業額』超過六萬元之商號應該辦理商業登記。
      Ｄ、商業會計法第六十九條規定：「．．．以登記『資本額』五萬元以下者為
          認定小規模營利事業標準．．．」及「．．．規模狹小之營利事業．．．
          」。其意係謂等「小規模資本額之事業一律按查定之營業額核算課徵」營
          業稅，無須記帳及辦理預估申報，並無法催促辦理所得稅結算申報．．．
          」。該條文所指之小規模營利事業並非指其係屬商業登法所稱之「小規模
          營業標準」，此與商業登記法第四條第一項第四款規定及前述財政部七十
          六年七月二十四日﹝七十六﹞台財稅字第000000000號函所稱之
          「小規模營業標準」分屬不同之規範，原告混為一談，實有誤解其意。
    二、就原告主張「法律適用違背法令」部分之反駁：
      Ａ、查商業登記法第八條第三項規定：「商業不得經營其登記範圍以外之業務
          。」，被告聯合查報小組於八十九年四月六日至前開地址查察，查獲現場
          擺設彈珠台五台插電營業且有三位不特定人士正把玩中，原告雖領有被告
          核發之北縣商聯甲字第○九三一三四號營利事業登記證「營業項目：五金
          零售業、家庭日常用品零售業：．．．玩具娛樂用品零售業（賭博性色情
          性電動玩具除外）（玩具槍除外）（現場不供遊樂）」，卻經營登記範圍
          外之「電子遊戲場業」業務，即依據現場實際狀況製作現場紀錄表，經審
          核其違反商業登記法部分事實至為明確，被告依同法第三十三條第一項規
          定，命令其停止經營登記範圍外之業務，並處罰鍰三萬元，並無違誤。
      Ｂ、至於原告陳述其係屬於小規模營業標準，應不適用商業登記法乙節，查該
          商號領有被告核發之營利事業登記證，雖係「營業稅法所稱之小規模營業
          人」，依統一發票使用辦法規定為得免用統一發票而已，並非為「未違營
          業稅起徵點」免辦商業登記，而係屬查定核定課徵營業稅。況且該商號已
          於八十三年十月十五日領有被告核發之北縣商聯甲字第○九三一三四號營
          利事業登記證，自應受商業登記法所規範。
      Ｃ、原告謂「．．．擺放電玩機檯僅為促銷商品非營利之噱頭而已．．．所用
          代幣係消費每百元換取乙次把玩機會．．．」，被告於八十九年四月六日
          稽查該商號時，現場正有三位消費者把玩，經稽查員『乙○○』先生當場
          詢問其把玩方式，據稱硬﹝代﹞幣係向櫃台換取，且其中一人曾承認以多
          次來該店把玩。
      Ｄ、被告於八十九年十月九日再度複查該商店時，其尚擺設電玩機台，其中一
          檯有插電營業。原告仍未遵從停止經營登記範圍外之「電子遊戲場業」業
          務，被告並依法裁罰在案。
      Ｅ、被告基於台北縣轄區學校周遭雜貨店、漫畫店、遊樂器店等經營電玩，誘
          使國小、中學學生沉迷其間流連忘返，荒廢學業，甚或有同學為了玩電玩
          而偷家裡或同學金錢，危害青少年身心莫此為甚。被告於八十九年三月份
          開始對該等商店取締處罰。原告所營之「明屋商行」於廣福國小及信義國
          小之間，該商號兼營電玩，屢遭學校訓育組及學生家長檢舉有學生在該店
          把玩電玩情事。
      Ｆ、原告不服原處分提起訴願時，被告為依法答辯及事證確認，於八十九年十
          一月十日函請本縣稅捐稽徵處查明該商號之繳稅資料，以確認該商號是否
          符合「小規模營業標準」及是否於平時即有「兼營電玩行為」。經稅捐處
          函復：「該商號有設籍課稅（營業稅）並繳納娛樂稅」，據此即可證明原
          告所經營之商號；非屬小規模營業，應辦理商業登記（況且該商號業於八
          十三年十月十五日已向本府申請核准領有北縣甲字第○九三一三四號營利
          事業登記證）；另原告每月繳納娛樂稅二、○○○元，可見其平時即有經
          營登記範圍以外之『電子遊戲場業』業務無誤，原告所言並非事實。
    理  由
壹、兩造爭執之要點：
  一、本件原告起訴主張：
    Ａ、在事實層面上：
        其所經營之明屋商行便利商店，雖有辦理營利事業登記，但並無違規經營登
        記範圍以外電子遊戲場業務之客觀事實，被告之違章認定與實情不符。
    Ｂ、在法律層面上：
        其經營明屋商行，本來就不適用商業登記法之規定，可以不辦營利事業登記
        ，故被告機關不能依商業登記法第三十三條第一項之規定，對其課罰。
  二、被告則主張：
    Ａ、在事實層面上：
        原告之違章行為有諸多證據可資證明，被告之事實認定絕無任何錯誤可言。
    Ｂ、在法律層面上：
        原告之營業行為應辦商業登記，而受商業登記法之規範。
貳、本院認定「原告確有違規經營登記範圍以外電子遊戲場業務之行為」，所憑之證
    據及認定理由：
  一、查原告於八十九年四月六日在上開明屋商行內，經被告機關聯合查報小組查獲
      其擺設五檯電動玩具，並均插電供三名不詳姓名之人把玩等情，有卷附之台北
      縣政府聯合查報小組八十九年四月六日稽查電子遊戲場業紀錄表可資證明，事
      證已臻明確。
  二、原告雖辯稱：「上開電動玩具僅提供顧客消遣之用，只要顧客購買價金到達一
      定額度，即無償提供電動玩具之代幣給顧客把玩」云云。但是依查獲之機台數
      量與原告之商店規模來比較，原告之辯解內容顯與常理相違，不足採信。是其
      本件違章行為應堪認定。
參、本院認定「本件原告所從事之營業活動，應受商業登記法之規範」，其法律上之
    理由如下：
  一、本件首應指明：商業登記法第四條第一項第四款所指、得免辦營利事業登記之
      「合於中央主管機關所定之小規模營業標準之小規模商業」者，依商業登記法
      施行細則第三條之規定，乃係指：「每月銷售額未達營業稅課徵起徵點」之小
      規模商業。
  二、而依營業稅法之規定，得免徵營業稅之營業項目，則僅限於同法第八條各款之
      情形。除此之外，只要有營業行為，即應按法律規定之稅率課徵營業稅（只不
      過營業稅法第七條特別對某些涉及國際貿易營業項目，規定其稅率為零而已，
      但也與本案之爭點無關）。故上述所指「每月銷售額未達營業稅課徵起徵點」
      之情形，當然是指營業稅法第八條所列各款之情形。
  三、至於營業稅法第十三條所指之「小規模營業人」，還是要依法繳納營業稅，只
      不過可以免予申報申銷售額，且稅率較低（百分之一）而已。故營業稅法施行
      細則第九條方規定：「本法所稱小規模營業人，指規模狹小，交易零星，每月
      銷售額未達使用統一發票標準之營業人」。
  四、從以上之說明足知，商業登記法第四條第一項第四款所指之「合於中央主管機
      關所定之小規模營業標準之小規模商業」與營業稅法第十三條及營業稅法施行
      細則第九條所指之「小規模營業人」，雖然所使用之「文字用語」極為近似，
      但從法律體系的觀點言之，二者在法解釋論上，其規制對象及文義內涵卻大有
      不同，不能混為一談。
  五、即使按原告所引用之經濟部5.商字第一五一八七號函釋全文意旨觀之（按
      原告僅引用函釋之前段，做為支持其主張之論點，但如將函釋全文之後段文字
      一併瞭解，即可得出完全相反之結論）：亦指明：
      １商業會計法第六十九條第二項所謂小規模之合夥或獨資商業，其標準前經本
        部呈奉行政院核定以登記資本額五萬元以下之合夥或獨資商業得不適用本法
        之規定，此外均應全面實施。（經濟部六十年二月十一日商○四七八七號令
        ）
      ２商業登記法施行細則第六條謂「本法第四條第五款所稱小規模營業，以資本
        不滿一千元者為限，但開業後有一個月其營業額超過三千元者，仍應辦理商
        業登記。」與商業會計法所稱之「小規模之合夥或獨資商業」有異。（經濟
        部5.商字第一五一八七號函）
      由此可見類似或相同之法律用語，在遵循法學方法論要求的嚴謹思考步驟，探
      究各別法規典章之規範目的以後，會隨著該用語所在法律體系位置之不同，而
      有不同之文義內涵（當然這種現象在立法時就應該預為考慮，儘量避免，但在
      行政實體法中，由於體系過於龐大繁雜，有時也難以避免）。
  六、從而原告引用營業稅法施行細則第九條對「小規模營業」之定義，做為解釋「
      商業登記法」第四條第一項第四款之「合於中央主管機關所定之小規模營業標
      準之小規模商業」之標準，不符合「法解釋論」之要求，難以被本院接受。
  七、而從本件原告應該不屬於商業登記法第四條第一項第四款所指之「合於中央主
      管機關所定之小規模營業標準之小規模商業」，仍應依法辦理登記。
肆、綜上所述，被告機關之本件處分，其認事用法均甚妥適，訴願機關予以維持，並
    無不當。原告徒執前詞，訴請撤銷，為無理由，應予駁回。
據上論結，本件原告之訴為無理由，爰依行政訴訟法第九十八條第三項前段，判決如
主文。
中      華      民      國     九十     年      三      月      八      日
                         臺 北 高 等 行 政 法 院  第 五 庭
                                           審 判 長 法  官  姜素娥
                                                    法  官  林文舟
                                                    法  官  帥嘉寶
右為正本係照原本作成。
如不服本判決，應於送達後二十日內，向本院提出上訴狀並表明上訴理由，如於本判
決宣示後送達前提起上訴者，應於判決送達後二十日內補提上訴理由書（須按他造人
數附繕本）。
中      華      民      國     九十     年      三      月      九      日
                                                    書記官  林麗美


司法院資訊處製作；財團法人民間司法改革基金會備份。
